【裁判字號】    95,重上,142
【裁判日期】    970312
【裁判案由】    確認重劃區土地分配無效等
【裁判全文】
臺灣高等法院臺中分院民事判決         95年度重上字第142號
上  訴  人  乙○○
訴訟代理人  黃雅琴律師
            羅宗賢律師
被  上訴人  台中縣豐原市三陽自辦市地重劃會
法定代理人  甲○○
訴訟代理人  柳正村律師
上列當事人間確認重劃區土地分配無效等事件，上訴人對於中華
民國95年9月15日臺灣臺中地方法院94年度訴字第1566號第一審
判決提起上訴，本院於民國97年2月27日辯論終結，玆判決如下
：
    主  文
上訴人之上訴及追加之訴均駁回。
第二審（含追加之訴）訴訟費用由上訴人負擔。
    事實及理由
一、按在第二審為訴之變更或追加，非經他造同意，不得為之，
    但民事訴訟法第二百五十五條第一項第二款至第六款情形，
    不在此限。又請求之基礎事實同一者，縱於訴狀送達後，原
    告仍得將原訴變更或追加他訴，無須得被告同意，此觀民事
    訴訟法第四百四十六條第一項、第二百五十五條第一項第二
    款規定自明。本件上訴人於本院追加備位聲明：被上訴人應
    給付上訴人新台幣（下同）1733萬3939元，及自訴狀繕本送
    達翌日起至清償日止，按年利率5%計算之利息。其主要爭點
    均係以被上訴人於民國（下同）93年2月14日召開之第2次會
    員大會中就重劃區土地分配案之決議過程及於同年9月23日
    公告之重劃區土地分配結果違背法令，分配不公，使其受有
    損失，先後請求主要爭點既有共同性，請求基礎又有關連性
    、同一性，且證據資料之利用上亦有一體性，依訴訟經濟原
    則，自宜利用同一訴訟程序審理，藉以一次解決本件之紛爭
    ，其於本院追加基礎事實同一之法律關係為請求，應准其為
    訴之追加，合先敘明。
二、上訴人主張：上訴人所有坐落台中縣豐原市○○段28及28-1
    地號2筆土地（下稱系爭28及28-1地號土地）位於台中縣豐
    原市三陽自辦市地重劃區內，被上訴人係89年8月2日經台中
    縣政府核備成立，負責辦理市地重劃事務之非法人團體。被
    上訴人於93年2月14日舉行第2次會員大會（下稱系爭會議）
    ，依系爭會議紀錄記載會員人數721人，親自出席人數250人
    ，委託出席人數322人，惟查其簽到簿，親自簽名出席人數
    僅203人，委託出席簽名人數僅269人，且委託書均未載明授
    權出席何次會員大會，委託書即屬無效，縱認有效，依民法
    第五十二條第三項規定，社員表決權之行使，1人僅得代理1
    人，則其中17位出席者代理226位會員之代理行為亦不合法
    ，故系爭會議未達會員總數之一半，更未達被上訴人章程第
    七條所定召開會員大會最低出席人數即會員總數3/4（541人
    ）以上，依會議規範第四條第一項、人民團體法第二十七條
    第一項、被上訴人章程第七條規定，系爭會議無從召開，併
    無成立決議之可能。且依會議規範附錄(一)修正特點一載明「
    出席人因故不能出席會議時，得以書面委託其他出席人發言
    ，但如無另外規定，僅能參與發言不得參與表決」，則系爭
    會議受託人應不得參與表決，然被上訴人不僅於出席人數不
    足之情況下違法召開系爭會議，並違反法定方式以「鼓掌表
    決」通過「七、討論事項：(五)案由：本重劃區土地分配說明
    案」決議（下稱系爭決議），會議紀錄僅記載「多數贊成，
    照案通過」，無從得知贊成人數，違反會議規範第五十五條
    、第五十七條，獎勵土地所有權人辦理市地重劃辦法（下稱
    獎勵辦法）第十一條，及被上訴人章程第七條之規定，系爭
    決議應屬無效或不成立。又被上訴人未於辦理重劃土地分配
    設計前踐行重劃前後地價之評估並提交被上訴人之會員大會
    通過，亦未送請台中縣政府主管機關提交地價評議委員會評
    定，即自行辦理重劃土地分配，且於重劃區土地分配完後，
    未將相關圖冊提經被上訴人會員大會通過，即自行於93年9
    月23日以（93）三陽字第228號函公告台中縣豐原市三陽自
    辦市地重劃區土地分配成果及相關圖冊（下稱系爭公告土地
    分配成果及相關圖冊），公開閱覽30日，並通知上訴人等土
    地所有權人，被上訴人所為已違反市地重劃實施辦法第二十
    條、第二十九條、第三十一條，及獎勵辦法第二條、第二十
    八條、第三十一條第一項、第三十二條第一項規定，上訴人
    於上開公告期間提出異議，經兩造協調不成立等情，爰提起
    先位之訴：求為判決：(1)確認系爭決議不成立、無效；(2)確
    認系爭公告土地分配成果及相關圖冊不成立、無效（上訴人
    將不成立、無效，列為先備位尚屬有誤）。如認先位之訴為
    無理由，上訴人另提起第一備位之訴主張：上訴人所有系爭
    28、28-1地號土地，原面積各為76、629平方公尺，其中28
    地號土地重劃後分配之面積，未達台中縣畸零地使用自治條
    例第三條第一項第一款所規定之最小面積，依市地重劃實施
    辦法第三十一條第一項規定，應集中於北陽段28-1地號土地
    合併分配，而該28-1地號土地原面臨32公尺道路，重劃後分
    配之位置應參酌重劃前之位置，將靠近32公尺道路鄰近土地
    ，如原判決附圖二（下稱附圖二）所示A-B-C-D-A點連線區
    域分配與上訴人，然被上訴人竟將靠近20公尺道路如附圖二
    所示R-S-N-M-R點連線區域土地分配上訴人，價值已有減損
    ，且上訴人受分配之總面積應為555.895平方公尺，現分得
    總面積僅351.26平方公尺。被上訴人重劃分配方式，違反市
    地重劃實施辦法第三十一條第一項規定之調整分配原則，計
    算重劃負擔及分配面積亦違反同辦法第二十九條規定之計算
    方式，使上訴人土地價值減少，上訴人自得請求重新分配等
    情，求為判決：系爭公告土地分配成果中分配予上訴人之土
    地應改分配為如附圖二所示A-B-C-D-A點連線區域面積555.8
    95平方公尺土地（實際面積及坐落位置以市地重劃辦法第二
    十九條規定計算分配，並以實際測量為準）。又第一備位之
    訴，因本件重劃案全區土地已重劃登記完畢，如認無法重為
    分配，另以第二備位之訴主張：依獎勵辦法第二條準用市地
    重劃實施辦法第五十二條第二項規定，請求被上訴人按重劃
    後地價發給差額補償。參酌原審以20公尺道路旁土地每坪為
    28萬元核算，被上訴人短少分配上訴人之土地價值為1733萬
    3939元等情，求為判決：被上訴人應給付上訴人1733萬3939
    元，及自訴狀繕本送達翌日起至清償日止，按年利率5%計算
    之利息。
三、被上訴人則以：本件重劃案全區土地已經登記完畢並發給所
    有權狀，上訴人對於過去之事實請求確認無效，無法律上利
    益。又確認之訴應以法律關係為訴訟標的，系爭公告土地分
    配成果及相關圖冊為被上訴人製作之文書，屬事實行為，非
    法律關係，不得作為確認之訴訟標的。系爭會議出席人數，
    含委託出席人數，超過會員人數3/4，無委託書無效之情形
    ，獎勵辦法、被上訴人章程均無不許一人代理多人並行使表
    決權之規定，系爭會議之召開及決議並無人數不足之不法。
    而系爭決議表決程序是否違背法令，屬得否訴請撤銷決議問
    題，依民法第五十六條規定，須於決議後三個月內提起撤銷
    決議之訴，系爭決議至上訴人提起本訴已逾三個月，上訴人
    不得再為爭執。本件重劃案，被上訴人於90年4月27日召開
    第2次理事會議，審查重劃前後地價評議表及圖；同年8月16
    日將重劃前、後地價評議表，送交台中縣政府地價評議委員
    會評議，經台中縣政府於同年12月12日召開「台中縣地價及
    標準地價評議委員會90年第7次會議」決議通過，報請內政
    部以91年1月7日台內字第0910060024-0號函備查；土地分配
    成果經系爭決議通過；於93年9月23日經台中縣政府府地劃
    字第0930250429號函備查並為系爭公告，均依法定方式辦理
    。上訴人所有系爭28-1地號土地位於計劃道路上，縱未重劃
    該地，日後亦將因道路之開設而遭徵收，本件係自辦市地重
    劃，無法適用徵收條例發放補償金予上訴人，而準用市地重
    劃實施辦法第三十一條第一項第七款規定，將上訴人所有土
    地分配在拓寬後之20公尺道路旁，至於土地重劃後之面積換
    算，地價之評定及土地分配計算表等，均依相關法令計算，
    並無違誤。又依獎勵辦法第三十二條第二項規定訴請司法機
    關裁判之「一定期限」，參照公司法規定撤銷股東會決議時
    間為一個月，民法規定撤銷總會決議時間為三個月，上訴人
    對本件分配結果，於公告期間內提出異議，經93年11月16日
    協調不成，迄94年6月30日提起本訴已逾七個月，其起訴為
    不合法等語，資為抗辯。
四、下列事實為兩造所不爭執（見原審卷278、279頁，本院卷82
    頁），並有系爭會議紀錄、台中縣政府函、協調會議紀錄等
    件為證，堪信為真實：
  (一)被上訴人未曾向主管機關辦理登記，非民法上之社團法人，
    而係依據獎勵土地所有權人辦理市地重劃辦法第三條及平均
    地權條例第五十八條規定組成之團體，設有代表人，定有章
    程，就重劃會之名稱、組織、職權、業務、董監理事人數、
    任免、會員資格、目的等均設有明確規範，且以被上訴人名
    義在台北銀行豐原分行開設000000000000帳號，被上訴人係
    非法人團體。
  (二)被上訴人於93年2月14日召開第2次會員大會（即系爭會議）
    ，就重劃區土地分配說明案提交大會討論，作成照案通過之
    決議（即系爭決議），並送請台中縣政府93年9月23日府地
    劃字第0930250429號函同意備查。
  (三)上訴人出席系爭會議，復於93年2月19日與被上訴人針對重
    劃後分配所得之土地位置召開協調會，協調未果。被上訴人
    於93年9月23日為系爭公告，自93年9月26日起至10月26日止
    公告30日。上訴人於93年10月25日具狀異議，並於93年11月
    16日與被上訴人召開協調會未果，又於93年12月2日與被上
    訴人進行協調仍無結果，上訴人再請台中縣政府邀集相關地
    主召開協調會，經台中縣政府於94年6月8日以函文表示協調
    處理係理事會之權責，既已3次協調未果，應可視為協調不
    成，上訴人乃於94年6月30日依95年6月22日修正前（下稱修
    正前）獎勵辦法第三十二條第二項規定提起訴訟。而被上訴
    人章程內並無如現行獎勵辦法第三十四條第二項規定對於異
    議人得訴請司法機關裁判之一定期限加以規定。
  (四)本件自辦重劃案全區土地已重劃登記完畢。
五、上訴人先位確認之訴主張系爭決議有不成立及無效之事由，
    且依該決議結果而為系爭公告土地分配成果及其相關圖冊亦
    不成立或無效，為被上訴人所否認，並以前詞為辯。經查：
  (一)按確認之訴非原告有即受確認判決之法律上利益者，不得提
    起。所謂即受確認判決之法律上利益，係指法律關係之存否
    不明確，原告主觀上認其在法律上之地位有不安之狀態存在
    ，且此種不安之狀態，能以確認判決將之除去者而言。又確
    認之訴，除證書真偽之訴外，應以法律關係為訴訟標的，而
    法人或非法人團體會員大會之決議僅為法律關係之發生原因
    ，並非法律關係之本身，該決議是否存在，固不能作為確認
    之訴之標的，惟當事人之真意倘係以該決議不存在為理由，
    求為確認因該決議所生之法律關係存在與否，則非法所不許
    （最高法院87年度台上字第1255號判決參照）。再按法律關
    係之存在與否不明確，致原告在私法上之地位有受侵害之危
    險，而此危險得以對於被告之確認判決除去者，即得依民事
    訴訟法第二百四十七條規定提起確認之訴。又確認法律關係
    成立或不成立之訴，固以確認現在之法律關係為限，但過去
    不成立之法律關係，延至目前仍繼續不存在時，仍不失為現
    在之法律關係。如對於該法律關係存在與否，有即受確認判
    決之法律上利益者，自非不得對之提起確認之訴（最高法院
    92 年度台上字第496號判決參照）。上訴人主張系爭會議未
    達章程所定最低出席人數，系爭會議之召開及決議即不成立
    ，且系爭會議之表決及內容亦均違背法令而無效，既為被上
    訴人所否認，堪認兩造間就系爭會議及決議之成立與否及其
    效力有爭執，則基於系爭會議所議決對上訴人不利之土地分
    配成果之法律關係，於兩造間即屬不明確，如任由被上訴人
    執行決議，對上訴人之權利自生不安之危險，而此項危險有
    以確認判決除去之必要，準此，上訴人提起本件先位確認之
    訴，應認有即受確認判決之法律上利益。至於依修正前獎勵
    辦法第三十二條第二項規定提起訴訟對「一定期限」並無明
    確規定，被上訴人章程對此亦未加以限制，且上訴人自出席
    系爭會議後，即陸續向被上訴人提出協調未果，復請台中縣
    政府召開協調會，經台中縣政府於94年6月8日以函文表示應
    可視為協調不成立（見本院卷136頁），而於94年6月30日提
    起本訴，有被上訴人章程、歷次協調會紀錄及台中縣政府函
    文在卷可證（見原審卷24、49、65、66頁、76至81頁），且
    為兩造所不爭執，應認上訴人依修正前獎勵辦法第三十二條
    第二項規定提起本訴為合法。
  (二)系爭會議親自出席人數為250人，委託出席人數為322人，有
    台中縣政府96年11月5日函附件系爭會議簽到簿、委任狀影
    本可稽（函見本院卷177頁，附件裝訂成冊，外放），本件
    重劃案另土地所有權人林煇國於台灣台中地方法院93年度訴
    字第690號對被上訴人訴請撤銷自辦市地重劃會決議案中，
    亦對委託出席人數322人不為爭執，經本院調卷查閱屬實（
    見該案卷44、45頁），上訴人主張親自簽名出席人數僅203
    人，委託出席簽名人數僅269人，並非真實，應不可採。又
    本件台中縣豐原市三陽自辦市地重劃案已經主管機關審核通
    過，同意備查，並已換發土地所有權狀，有不動產登記謄本
    在卷可稽（見原審卷272至274頁），另依修正前重劃辦法第
    十一條第一項即修正後重劃辦法第十三條第一項僅規定會員
    大會舉辦時，會員如不能親自出席者，得以書面委託他人代
    理，而委任乃當事人約定，一方委託他方處理事務，他方允
    為處理之契約，本不以書面為成立要件，是以委託書之記載
    ，如與委任人之本意相符，自不影響委託之效力。系爭會議
    之議事紀錄及委託書均於事後提出主管機關台中縣政府准予
    核備，其自系爭會議召開結束至今，期間雖有會員之一林煇
    國對於該次會議決議時以鼓掌方式進行表決提起撤銷之訴外
    ，然於訴訟中對於系爭會議書面委託者有322人一事亦不爭
    執，有台灣台中地方法院93年度訴字第690號判決書可證（
    見原審卷82至89頁），復經本院調閱上開卷宗核閱無訛，系
    爭會議召開後迄今，期間並未與聞其餘參與重劃者異議該次
    會議遭他人冒名委託出席之情事，則上訴人主張上開322人
    委任書均為偽造，並未舉證證明，尚不足採。至系爭會議委
    任出席之委任書雖多未載明委任出席第幾次會員大會，然以
    其委任書為範本式，依其文義及簽立日期可推認係委任出席
    最近一次之會員大會，尚難僅以未載明出席第幾次會議即認
    委任無效。再依獎勵辦法及被上訴人章程，僅修正前獎勵辦
    法第十一條第一項規定會員如不能親自出席者，得以書面委
    託他人代理，並未限制受委託人所得代理之人數或限制不能
    為共同委託，是本件無論一人代理幾人，或是否多人共填一
    張委託書委託他人出席，均非法所禁止，上訴人據此主張17
    位出席者代理226位會員出席為不合法，自不足取。
  (三)依被上訴人章程第七條規定，會員大會之決議應有四分之三
    以上之出席，並以出席會員四分之三以上之表決同意決行之
    （見原審卷77頁）。而系爭會議親自出席人數為250人、委
    託出席人數為322人，計572人，已如上述，超過被上訴人會
    員人數721人之3/4（即541人），本件委託出席之委任書均
    記載：「委託受任人代理出席會議，代為行使一切權限與『
    表決權』，以利會員大會之進行」（見外放之委任書），且
    觀諸獎勵辦法、被上訴人章程、會議規範表決章，均未明文
    禁止或限制受任人即代理人不得行使表決權，上訴人主張受
    任人僅有出席發言權，並無表決權，系爭決議參與表決人數
    僅能以親自出席之人列計，系爭決議參與表決之人數不足，
    應屬無效云云，即無可採。縱令系爭會議應受民法第五十二
    條第三項規定，一人僅得代理一人規定之限制，亦屬召集程
    序及決議方法違法之問題，上訴人或其他會員（僅林煇國提
    起上開所述之撤銷之訴）並未於該會議決議後三個月內向法
    院，就該項一人受數人委任事項，提起撤銷決議之訴，自不
    許其任意推翻，事後再為主張，影響法律秩序之安定。上訴
    人主張系爭會議違反民法第五十二條第三項規定，其決議無
    效云云，亦不足取。
  (四)上訴人主張被上訴人為系爭決議時，以鼓掌方式進行表決，
    無從得知同意人數，有違被上訴人章程第七條之規定，系爭
    決議應屬無效云云。惟按總會之召集程序或決議方式，違反
    法令或章程時，社員得於決議後三個月內請求法院撤銷其決
    議。但出席社員，對於召集之程序或決議方式，未當場表示
    異議者，不在此限。總會決議之內容違反法令或章程者，無
    效，民法第五十六條定有明文。本件被上訴人係依據獎勵辦
    法成立之非法人團體，其會員大會之決議，性質與社團總會
    決議相同，法理上應可援用上開法條之規定。雖被上訴人不
    否認為系爭決議時，係以鼓掌方式進行表決，惟此係會議之
    表決方式是否違反法令或章程，乃得否提起撤銷決議訴訟之
    問題，與決議內容無關，在未經法院裁判撤銷前，決議仍不
    失其效力，上訴人請求確認系爭決議無效，要無理由；況系
    爭決議早已逾三個月期間，已不得請求撤銷；又上訴人於為
    系爭決議時在場，而未當場表示異議，為上訴人所自陳（見
    本院卷68頁），依民法第五十六條第一項但書規定，上訴人
    亦已不得請求撤銷該決議。上訴人復主張「法律行為，不依
    法定方式者，無效」，關於會議表決方式，會議規範第五十
    五條既已規定舉手表決、起立表決、正反兩方分立表決、唱
    名表決、投票表決方式，而不包括鼓掌表決，系爭決議以鼓
    掌表決即屬未依法定方式而無效云云。惟關於決議方式違反
    法令或章程時，並非當然無效，而係得撤銷，此為民法第五
    十六條第一項所明定，上訴人以此主張系爭決議無效，不足
    採取。
  (五)上訴人主張被上訴人辦理重劃區內土地分配事宜，有關重劃
    前後地價之評定，應為會員大會之權責，非理、監事會得決
    定，被上訴人章程第九條第六款固授權理事會執行重劃前後
    地價之評定，然該授權違反市地重劃實施辦法第二十條、第
    二十九條第一項，及修正前獎勵辦法第二十八條（即修正後
    第三十條）之強制規定，依民法第五十六條第二項規定應屬
    無效，其據此評定價格所為重劃分配結果，縱經合法決議，
    內容亦屬違法而無效等語。惟按依平均地權條例第五十六條
    辦理市地重劃時，應由直轄市或縣（市）政府調查各宗土地
    之位置、交通及利用情形，並斟酌重劃後各宗土地利用價值
    ，相互比較估計重劃前後地價，提經地價評議委員會評定後
    ，作為計算公共用地負擔、費用負擔、土地交換分配及變通
    補償之標準，平均地權條例施行細則第八十一條定有明文。
    又重劃前、後之地價應依左列規定查估後，提請地價評議委
    員會評定之。一、重劃前之地價應先調查土地位置、地勢、
    交通、使用狀況、買賣實例及當期公告現值等資料，分別估
    計重劃前各宗土地地價。二、重劃後之地價應參酌各街廓土
    地之位置、地勢、交通、道路寬度、公共設施、土地用分區
    及重劃後預期發展情形，估計重劃後各路街之路線價或區段
    價，市地重劃實施辦法第二十條亦有明文。重劃前後地價，
    應於辦理重劃土地分配設計前，由重劃會經會員大會通過後
    ，送請直轄市或縣（市）主管機關提交地價評議委員會評定
    之，95年6月30日修正後重劃辦法第三十條復有明文。查，
    依被上訴人會員大會決議通過之章程第九條規定「會員大會
    授權理、監事會執行事項：…六、重劃前後地價評定之審議
    。」，業已授權理、監事會全權處理重劃前後地會評定之審
    議，此有經台中縣政府93年8月5日府地劃字第0930201028號
    函附核定之被上訴人章程在卷可憑（見原審卷75至81頁），
    則有關修正後之上開重劃前、後地價之評定，業經會員大會
    授權理、監事會執行，自無庸再送會員大會之決議。又本件
    被上訴人於90年5月1日召開第2次理事會，原決議通過查定
    之重劃前、後地價評議表及圖案，重劃前評定地價為每平方
    公尺1萬4100元，重劃後評定地價為每平方公尺1萬9050元，
    經送請台中縣政府提交地價評議委員會評定後，依台中縣政
    府90年8月1日90府地劃字第0216270號函修正為重劃前地價
    之評定分為7個不同區段，其中上訴人參與重劃之土地於重
    劃前評定地價為每平方公尺2萬4000元，而重劃後地價之評
    定則分為36個區域，其中上訴人參與重劃分配所得土地地價
    每平方公尺為3萬元，經送請台中縣政府提交地價評議委員
    會評議通過，並報請內政部同意備查，此有被上訴人理事會
    會議記錄影本、被上訴人90年8月16日（90）三陽字第093號
    函、台中縣政府90年12月4日90府地價字第347388號函、91
    年1 月15日府地劃字第09101681800號函附卷可證（見原審
    卷197 至205頁）；本件重劃案之地價既經被上訴人理事會
    依會員大會授予之權限進行查定，且經被上訴人理事會決議
    之本件重劃案重劃前、後地價評議表，業經台中縣政府提交
    地價評議委員會評定通過，且報請內政部同意備查，足見本
    件重劃前後地價評定程序，與法並無不合。被上訴人復於93
    年2月14日召開系爭會議，依上開經地價評定委員會評定之
    地價，所為分配，於「七、討論事項：（五）案由：本重劃
    區土地分配說明案」之議案，提交由會員大會通過，而上訴
    人主張該次會議有不成立及表決方式違反法令之無效事由，
    為無理由，已如前述，則系爭會議對於「七、討論事項：（
    五）案由：本重劃區土地分配說明案」即重劃區土地分配，
    於送交會員大會通過前，均依章程及法規之規定，將地價送
    交地價委員會評定，該項討論案本身，既無違反法令及章程
    之情事，則上訴人主張被上訴人關於重劃前後地價評定過程
    違法，進而主張依該評定地價所為重劃區土地分配方案而通
    過之系爭決議，及依系爭決議內容所為系爭公告重劃區土地
    分配成果及其相關圖冊內容均屬違法無效，自屬無據。
  (六)由上所述，上訴人主張系爭決議、系爭公告重劃區土地分配
    成果及其相關圖冊不成立、無效，均於法無據，上訴人先位
    之訴所主張均無理由，應予駁回。
六、上訴人先位之訴為無理由，自應就其第一備位之訴審酌，上
    訴人主張被上訴人辦理重劃後分配予其之土地位置及面積均
    違背法令，為被上訴人所否認，並以前詞置辯，茲就上訴人
    第一備位之訴，有無理由，分述如下：
  (一)系爭28及28-1地號土地，重劃分配後之位置，是否違反獎勵
    辦法及市地重劃實施辦法之規定？
  按獎勵辦法第二條後段規定：本辦法未規定者，準用市地重
    劃實施辦法之規定。而重劃後土地分配之位置，以重劃前原
    有土地相關位次分配於原街廓之面臨原有路街線者為準，市
    地重劃實施辦法第三十一第一項定有明文。上訴人所有重劃
    前系爭28地號土地面積僅76平方公尺，依被上訴人土地分配
    成果顯示，上開土地重劃後分配之面積未達台中縣畸零地使
    用自治條例第三條第一項第一款規定之最小單位面積，為上
    訴人所自陳，而市地重劃實施辦法第三十一條第一項第一款
    雖規定同一土地所有權人在重劃區內有數宗土地，其每宗土
    地應分配之面積未達原街廓原路街線最小分配面積標準者，
    按應分配之面積較大者集中合併分配，同條項但書亦規定「
    但不得合併分配於公共設施用地及依法不能建築之土地」，
    系爭28-1地號土地坐落位置於本次重劃結果已規劃為20 公
    尺寬之道路用地，依法屬不能建築之土地，系爭28地號土地
    自無法援用市地重劃實施辦法第三十一條第一項第一款之規
    定，主張與系爭28-1地號土地合併而進行分配。
  再按重劃前土地位於共同負擔之公共設施用地或位於非共同
    負擔之公共設施用地，經以公有土地、抵費地指配者，其分
    配位置由主管機關視土地分配情形調整，市地重劃實施辦法
    第三十一條第一項第七款定有明文。本件自辦市地重劃，依
    獎勵辦法第二條規定，該辦法未規定者，準用市地重劃實施
    辦法之規定。然市地重劃實施辦法乃公辦市地重劃，對於重
    劃區○○○○道路等公共設施，得以徵收，或以公有土地或
    抵費地指配等方式處理。至本件自辦市地重劃，對於重劃區
    內之分配結果，將私人原有土地規劃為道路用地，被上訴人
    雖無徵收權，亦無指配公有土地或抵費地予上訴人之權利。
    依市地重劃實施辦法第三十一條第一項第七款之精神，被上
    訴人準用該條款，將上訴人重劃前系爭28及28-1地號土地視
    土地分配情形，而為調整，因系爭28-1地號土地既已全部列
    為道路用地，無再參酌該土地重劃前位置之可能，被上訴人
    乃將系爭2筆土地參酌重劃前系爭28地號土地之位置，依重
    劃前系爭28地號土地於重劃後所面臨之20公尺街道之適中位
    置，而調整如將原判決附圖一所示豐原市○○段第4地號位
    置土地分配予上訴人，實難認被上訴人為上開分配位置，有
    何違反市地重劃實施辦法各款之規定。至於上訴人主張訴外
    人張羅園等人重劃後受分配土地位置較有價值云云，與本件
    上訴人受分配情形係屬二事，自難以此即認本件分配違反獎
    勵辦法及市地重劃實施辦法之規定。
  (二)系爭28及28-1地號土地，重劃分配後之面積，是否違反獎勵
    辦法及市地重劃實施辦法之規定？
  按獎勵辦法第二條後段規定：本辦法未規定者，準用市地重
    劃實施辦法之規定。而重劃負擔及分配面積之計算，市地重
    劃辦法第二十九條第一項定有計算標準，即「重劃負擔及分
    配面積之計算，以土地登記總簿所載之面積為準，其計算順
    序及公式如該條附件二」。其計算順序及公式為：【G＝[ａ
    (1-A×B)-Rw×F×1-S×2](1-C)】（附件二，第六點參照）
    ，其中「G」表示各宗土地重劃後應分配之面積，「ａ」表
    示參加重劃土地重劃前原有之宗地面積；如重劃後非以原有
    街廓分配時應先計算預計分配街廓之重劃前宗地面積（a'）
     ，「A」表示宗地地價上漲率。上訴人主張被上訴人代入之
    參數錯誤，致上述算式中「ａ (a')」及「A」二處錯誤（見
    本院卷200頁背面）。查，上述「A」即宗地地價上漲率之計
    算公式為：【重劃前後宗地地價上漲率＝重劃後宗地單價/
    重劃前宗地單價】；而（a'）之計算公式為：【a'＝（ａ×
    原位置之重劃前宗地單價）/預計分配街廓之重劃前宗地平
    均單價】（附件二，第五、六點參照）。兩造主要爭執為上
    開公式中「重劃前地價」、「原位置之重劃前宗地單價」及
    「預計分配街廓之重劃前宗地平均單價」應以評定地價或土
    地公告現值計算？上訴人主張應以公告現值計算，被上訴人
    則主張應以評定地價為據。查，依市地重劃實施辦法第二十
    條規定：「重劃前、後之地價應依左列規定查估後，提請地
    價評議委員會評定之。一、重劃前之地價應先調查土地位置
    、地勢、交通、使用狀況、買賣實例及當期公告現值等資料
    ，分別估計重劃前各宗土地地價。二、重劃後之地價應參酌
    各街廓土地之位置、地勢、交通、道路寬度、公共設施、土
    地用分區及重劃後預期發展情形，估計重劃後各路街之路線
    價或區段價。」、修正前獎勵辦法第二十八條規定：「重劃
    前後地價，應於辦理重劃土地分配設計前，由重劃會經會員
    大會通過後，送請直轄市或縣（市）主管機關提交地價評議
    委員會評定之。」、平均地權條例施行細則第八十一條規定
    ：「依本條例第五十六條辦理市地重劃時，應由直轄市或縣
    （市）主管機關調查各宗土地之位置、交通及利用情形，並
    斟酌重劃後各宗土地利用價值，相互比較估計重劃前後地價
    ，提經地價評議委員會評定後，作為計算公共用地負擔、費
    用負擔、土地交換分配及變通補償之標準。」足見重劃前、
    後地價之查估及評定，乃重劃進行土地分配設計之先行事項
    ，並以該經評定之地價，作為土地分配之標準，且該地價既
    經地價評定委員會依前開市地重劃實施辦法第二十條之要件
    ，對於重劃範圍內之土地之依重劃當時現狀，具體進行評估
    及查定，當比依土地法第一百四十八條之規定，將土地價值
    之申報之調查程序，由業主申報，並抽查最近2年內土地市
    價或收益價格為查定標準所得之公告現值，更為客觀及標準
    。且重劃前後宗地地價上漲率既係針對分配後所得位置之地
    價上漲率為推算，自應以重劃後分配所得宗地經評定之地價
    與該重劃後分後所得宗地於重劃前評定之地價比率為據。又
    經本院函詢內政部，內政部以96年6月20日函覆以：有關市
    地重劃實施辦法第二十九條附件「重劃負擔及分配面積之計
    算順序與公式」所稱重劃前後平均地價（計算一般負擔係數
    及費用負擔係數公式）、重劃前後宗地單價（計算重劃前後
    宗地地價上漲率公式）、原位置之重劃前宗地單價及預計分
    配街廓之重劃前宗地平均單價（計算a'公式），均係指依上
    開法條規定經地價評議委員會評定通過之重劃前後地價，有
    該函件附卷可稽（見本院卷111、112頁）。堪認上開兩造爭
    執之地價標準，均應以評定地價為據。上訴人主張上開地價
    均應以土地公告現值為計算之依據，拒絕採用經評定之地價
    ，難以採取。被上訴人主張上開地價應以評定地價為計算標
    準，核屬有據。
  上訴人主張被上訴人就其所有系爭28及28-1地號土地所為重
    劃區土地分配計算表（見原審卷123頁），計算上訴人於重
    劃後所得分配土地之面積之計算式：【G＝[ａ (1-A×B)-Rw
    ×F×1-S×2](1-C)】，其中「ａ（a'）」及「A」二處數據
    錯誤，被上訴人以【（76+629）×（24000/21801）】方式
    算得「ａ (a')」為776.10，其算式僅以系爭28地號公告地
    價代入，而忽略公告地價較高之系爭28-1地號土地價格，且
    分子、分母顛倒，如加計系爭28-1地號公告價格，「ａ（a'
    ）」之正確值應為988.238；而「A」即宗地地價上漲率，被
    上訴人計算為1.00000000亦有誤，應以0.891738為正確（見
    原審卷258頁、本院卷200頁背面），因被上訴人錯誤計算，
    使其受分配面積短少204.651平方公尺云云。然查，上訴人
    主張之所謂正確數值，均係以公告地價計算之結果，然上開
    算式應以評定地價計算，已如前述，且被上訴人代入「ａ（
    a'）」計算公式中之土地單價每平方公尺2萬4000元及2萬
    1801元均係評定地價，而系爭28及28-1地號土地評定之重劃
    前單價均為每平方公尺2萬4000元，有重劃區土地分配計算
    表可稽（見本院卷96頁），被上訴人將系爭28及28-1地號土
    地面積相加後依每平方公尺2萬4000元計算，並無上訴人所
    稱忽略系爭28-1地號價值之情事，上訴人以該算式中2萬180
    1元代表其系爭28地號土地之公告地價2萬1800元，進而謂該
    算式有分子、分母顛倒之誤，自難採取。是上訴人將上述「
    ａ (a')」及「A」公式以公告地價計算，而謂「ａ (a')」
     之正確值為988.238，及「A」正確值應為0.891738，進而
    據此算入公式【G＝[ａ (1-A×B)-Rw×F×1-S×2](1 -C)】
    後主張應受分配土地面積為555.895平方公尺，係屬錯誤，
    不能採取。本件被上訴人於土地分配計算表上所採用之數據
    ，於法既無違誤，上訴人主張被上訴人於93年9月23日以（
    93）三陽字第228號函所公告之台中縣豐原三陽自辦市地重
    劃區土地分配成果中分配上訴人之土地區域，應改分配為如
    附圖二所示A-B-C-D-A點連線區域，為無理由。
  (三)由上所述，上訴人提出之第一備位之訴，亦無理由。
七、上訴人於本院追加第二備位之訴，因上訴人主張之先位及第
    一備位之訴均無理由，自應就其於本院追加之第二備位之訴
    審酌，上訴人第二備位之訴主張，因本件重劃案全區土地已
    重劃登記完畢，依獎勵辦法第二條準用市地重劃辦法第五十
    二條第二項規定，請求被上訴人按重劃後地價發給差額補償
    ，參酌原審以20公尺道路旁土地每坪為28萬元核算，被上訴
    人短少分配上訴人之土地價值為1733萬3939元，應由被上訴
    人補償其損失等語。惟查，上訴人主張其應受分配土地面積
    為555.895平方公尺，並無依據，其主張於本件重劃案受分
    配面積短少204.651平方公尺，不足採取，已如上述，則上
    訴人主張被上訴人應補償其所受損失1733萬3939元及法定遲
    延利息，為無理由，自應駁回其追加之訴。
八、綜上所述，系爭會議及決議並無欠缺成立之要件，決議內容
    並無違反強制或禁止規定，或有其他當然無效之情事，則上
    訴人先位之訴請求確認系爭決議不成立或無效、系爭公告土
    地分配成果及相關圖冊不成立或無效，均無理由。被上訴人
    辦理重劃分配予上訴人之土地位置及面積，亦無違反市地重
    劃實施辦法第二十九條、第三十一條之規定，則上訴人第一
    備位之訴請求改分配為如附圖二所示A-B-C-D-A點連線區域
    ，面積555.895平方公尺土地，亦無理由。原審就上開部分
    ，為上訴人敗訴之判決，並無不合。上訴意旨指摘原判決不
    當，求予廢棄改判，為無理由，應予駁回。上訴人於本院追
    加第二備位之訴，主張如無法改為分配時，請求依獎勵辦法
    第二條準用市地重劃辦法第五十二條第二項規定，被上訴人
    應補償其1733萬3939元及法定遲延利息，為無理由，應予駁
    回。本件事證已臻明確，兩造其餘攻擊防禦方法及舉證，核
    與本件判決結果不生影響，毋庸逐一論列，併此敘明。
據上論結，上訴人之上訴及追加之訴均無理由，依民事訴訟法第
四百四十九條第一項、第七十八條，判決如主文。
中    華    民    國    97    年    3     月    12    日
                  民事第一庭    審判長法  官  吳火川
                                      法  官  陳繼先
                                      法  官  饒鴻鵬
以上正本係照原本作成。
如對本判決上訴，須於收受判決送達後20日內向本院提出上訴書
狀，其未表明上訴理由者，應於提出上訴後20日內向本院提出上
訴理由書（須按他造人數附具繕本）。
上訴時應提出委任律師為訴訟代理人之委任狀。具有民事訴訟法
第466條之1第1項但書或第2項之情形為訴訟代理人者，另應附具
律師及格證書及釋明委任人與受任人有該條項所定關係之釋明文
書影本。
                                      書記官  林明冬
中    華    民    國    97    年    3     月    13    日
                                                      Ｍ


司法院資訊處製作；財團法人民間司法改革基金會備份。
